ACORDAO-COMPLETO-2522237

ACÓRDÃO 1292/2022 ATA 7/2022 - SEGUNDA CÂMARA

VISTOS, relatados e discutidos estes embargos de declaração opostos por Isaac Cavalcante de Carvalho contra o Acórdão 18580/2021-TCU-Segunda Câmara, por meio do qual o Tribunal julgou irregulares suas contas e cominou-lhe débito em razão de irregularidades no Contrato de Repasse 0238.138-77/2007, firmado entre o então ministério das Cidades e o Município de Juazeiro/BA, que tinha por objeto a execução de sistemas de abastecimento de água,
ACORDAM os Ministros do Tribunal de Contas da União, reunidos em Sessão da Segunda Câmara, diante das razões expostas pelo Relator, em:
9.1. com fundamento nos arts. 32, inciso II, e 34 da Lei 8.443/1992, conhecer e rejeitar os presentes embargos de declaração;
9.2. dar ciência deste acórdão ao embargante.

Embargos de declaração opostos em face de acórdão que julgou contas irregulares e imputou débito ao responsável, em razão da inexecução parcial de contrato de repasse para a execução de sistemas de abastecimento de água.

Segunda Câmara

Caixa Econômica Federal; Ministério das Cidades; Município de Juazeiro/BA.

3. Responsável/Recorrentes:
3.1. Responsáveis: Isaac Cavalcante de Carvalho (XXX.592.005-XX); Misael Aguilar Silva Júnior (XXX.298.795-XX).
3.2. Recorrente: Isaac Cavalcante de Carvalho (XXX.592.005-XX).

13.1. Ministros presentes: Antonio Anastasia (na Presidência) e Bruno Dantas (Relator).
13.2. Ministro-Substituto convocado: André Luís de Carvalho.

BRUNO DANTAS

Ministro Bruno Dantas.

Trata-se de embargos de declaração opostos por Isaac Cavalcante de Carvalho perante o Acórdão 18580/2021-TCU-Segunda Câmara, por meio do qual o Tribunal julgou irregulares suas contas e cominou-lhe débito, em razão de irregularidades no Contrato de Repasse 0238.138-77/2007, firmado entre o então ministério das Cidades e o Município de Juazeiro/BA, que tinha por objeto a execução de sistemas de abastecimento de água.
Antes mesmo de receber a notificação acerca do teor do Acórdão 18580/2021-TCU-Segunda Câmara, Isaac Cavalcante de Carvalho opôs os presentes embargos (peça 75) .	
Nesta oportunidade, o embargante alega que a deliberação recorrida estaria eivada de omissão acerca da rejeição dos argumentos apresentados na defesa:
"8. A prestação de contas do Contrato de Repasse nº 0238138- 77/2007/MCIDADES, conforme demonstrado na defesa preliminar e no pedido de reconsideração, não pode ser efetuada pelo Recorrente, tendo em vista que tudo o quanto executado pelo gestor sucedido o foi sem deixar documentos e registros na Prefeitura. 
9. A identificação dos pagamentos realizados no âmbito do Contrato só foi possível pela análise dos extratos bancários da conta corrente aberta para esse fim. 
10. Não havia, portanto, condições de se prestar contas dos recursos federais recebidos por seu antecessor, mas, conforme demonstrado no item precedente, o Embargante adotou as medidas legais visando ao resguardo do patrimônio público, atendendo ao mandamento insculpido no art. 8º da Lei nº 8.443/1992. 
 (...) 
12. No caso dos autos, vale ressaltar, enquanto gestor Municipal, no que diz respeito aos fatos, o Recorrente sempre manteve a Procuradoria-Geral imbuída da missão de buscar judicialmente o ressarcimento dos danos que o ex-gestor Misael Aguilar Silva Junior causou ao erário, ato evidenciado pelo ajuizamento da ação de improbidade administrativa que tramita na Vara Federal de Juazeiro (Processo nº 0001240-47.2014.2.01.3305) . 
13. À vista disso, observa-se a boa-fé do Embargante, posto que justificou, na primeira oportunidade que teve para se manifestar nestes autos, que não poderia realizar a prestação de contas, já que seu antecessor não deixou quaisquer documentos para que a prestação de contas fosse feita. 
14. Justamente por isso, o Recorrente ingressou com demanda judicial por ato de improbidade administrativa contra seu antecessor. Ou seja, tomou todas as medidas cabíveis para preservação do erário."
Assim, argumenta que deve ser aplicado ao caso os seguintes enunciados:
Súmula-TCU 230: Compete ao prefeito sucessor apresentar as contas referentes aos recursos federais recebidos por seu antecessor, quando este não o tiver feito ou, na impossibilidade de fazê-lo, adotar as medidas legais visando ao resguardo do patrimônio público com a instauração da competente Tomada de Contas Especial, sob pena de co-responsabilidade.
Súmula-STJ 615: Não pode ocorrer ou permanecer a inscrição do município em cadastros restritivos fundada em irregularidades na gestão anterior quando, na gestão sucessora, são tomadas as providências cabíveis à reparação dos danos eventualmente cometidos. 
Súmula-AGU 46: Será liberada da restrição decorrente da inscrição do município no SIAFI ou CADIN a prefeitura administrada pelo prefeito que sucedeu o administrador faltoso, quando tomadas todas as providências objetivando o ressarcimento ao erário.
Considerando a pretensa relevância das questões aduzidas, o recorrente finaliza o expediente com o seguinte pedido:
"19. Diante do exposto, vem requerer o Embargante o conhecimento e provimento dos presentes Embargos de Declaração, superando-se a omissão apontada, e excluindo-se a condenação no ressarcimento ao erário do Embargante, posto que inexiste responsabilidade possível de ser-lhe imputada."
	É o relatório.

Luiz Antônio Costa de Santana (794-A/OAB-PE), representando Isaac Cavalcante de Carvalho.

Procurador Marinus Eduardo De Vries Marsico.

TOMADA DE CONTAS ESPECIAL. CONTRATO DE REPASSE. MINISTÉRIO DAS CIDADES. CAIXA ECONÔMICA FEDERAL. MUNICÍPIO DE JUAZEIRO/BA. ELABORAÇÃO DE PROJETO EXECUTIVO DE SISTEMAS DE ABASTECIMENTO DE ÁGUA. INEXECUÇÃO PARCIAL DO OBJETO. CITAÇÃO. REVELIA. REJEIÇÃO DAS ALEGAÇÕES DE DEFESA. PRESCRIÇÃO DA PRETENSÃO PUNITIVA. IRREGULARIDADE DAS CONTAS. DÉBITO SOLIDÁRIO. EMBARGOS DE DECLARAÇÃO. AUSÊNCIA DE CONTRADIÇÃO, OBSCURIDADE OU OMISSÃO. CONHECIMENTO E REJEIÇÃO.

TOMADA DE CONTAS ESPECIAL (TCE)

Secretaria de Controle Externo de Tomada de Contas Especial (SecexTCE).

Trata-se de embargos de declaração opostos por Isaac Cavalcante de Carvalho perante o Acórdão 18580/2021-TCU-Segunda Câmara, por meio do qual o Tribunal julgou irregulares suas contas e cominou-lhe débito em razão de irregularidades no Contrato de Repasse 0238.138-77/2007, firmado entre o então ministério das Cidades e o Município de Juazeiro/BA, que tinha por objeto a execução de sistemas de abastecimento de água.
Nesta oportunidade, o embargante alega que a deliberação recorrida estaria eivada de omissão acerca da rejeição dos argumentos apresentados na defesa, concernente à impossibilidade de prestar contas dos recursos federais repassados. Enfatiza, todavia, que foram tomadas todas as medidas judiciais cabíveis para preservação do erário.
Satisfeitos os requisitos atinentes à espécie, os presentes embargos devem ser conhecidos, com fundamento nos arts. 32, inciso II, e 34 da Lei 8.443/1992.
Inicialmente, acerca da natureza dos embargos declaratórios, julgo relevante transcrever o seguinte excerto do Acórdão 1218/2015-TCU-Plenário:
"Antes de tratar especificamente dos argumentos trazidos pelos embargantes, lembro que essa espécie recursal, cujo objetivo é sanar eventuais omissões, obscuridades ou contradições, não deve ser manejada para rediscussão de mérito, o que representa, na prática, a possibilidade de repetição de um mesmo recurso, ferindo os princípios da singularidade, da isonomia e da celeridade processual. Os embargos declaratórios devem ter como fundamentação a obscuridade (falta de clareza na redação do julgado) , contradição (existência de proposições inconciliáveis entre si) e omissão (falta de pronunciamento judicial sobre matéria que deveria ter sido apreciada pelo juiz) ."
Em reforço, pertinente destacar a natureza das omissões embargáveis, consoante elucidativa explanação contida no Acórdão 3339/2013-TCU-Primeira Câmara:
"A omissão para o acolhimento dos declaratórios é a que diz respeito à questão que deveria ter sido apreciada pelo colegiado mas não o foi. Não constitui omissão ou contradição a adoção de entendimento diverso do preferido pela parte, segundo seus próprios critérios de justiça e de acordo com sua particular interpretação das leis e da jurisprudência. Não há falar em omissão quando o acórdão analisa todas as questões submetidas a exame e as decide com base em teses jurídicas, jurisprudência, interpretação de leis e análise dos fatos que são diversos dos que os jurisdicionados entendem como mais adequados."
Dito isso, observo que não há omissão no acórdão embargado. A responsabilização de Isaac Cavalcante de Carvalho neste processo decorreu da inexecução parcial do objeto do ajuste, mesmo havendo recursos para a sua continuidade. No voto condutor do Acórdão 18580/2021-TCU-Segunda Câmara, registrei que a parcela executada não trouxera benefícios à municipalidade, configurando o dano ao erário:
"10. Acrescento que o recorrente tinha o dever de adotar providências para a continuidade da obra ou para eventual ação de ressarcimento do prejuízo ao erário. A responsabilidade do prefeito sucessor fica caracterizada quando, com recursos garantidos para tal e sem fundamento técnico de inviabilidade, não retomar obra iniciada e não acabada pelo seu antecessor, por implicar desperdício de recursos públicos e contrariar o princípio da continuidade administrativa.
11. Nesse contexto, vale ressaltar o disposto na IN-TCU 71/2012, arts. 9-A e 9-B (redação dada pela IN-TCU 88/2020) , grifos acrescidos:
'Art. 9-A. Nos casos de omissão, a corresponsabilidade do sucessor não alcança débitos relacionados a recursos geridos integralmente por seu antecessor, sem prejuízo da sanção ao sucessor quando este for omisso em prestar, no prazo devido, as contas referentes aos atos de seu antecessor. Parágrafo único. O sucessor poderá responder pelo débito, na hipótese prevista neste artigo, quando ele der causa à paralisação indevida da execução do objeto, iniciada pelo antecessor, a qual resulte em imprestabilidade total da parcela executada.'"
Os enunciados apresentados pelo embargante (Súmula-TCU 230, Súmula-STJ 615 e Súmula-AGU 46) referem-se à responsabilização do prefeito sucessor decorrente da ausência da prestação de contas referente aos recursos federais recebidos pelo antecessor. Contudo, não é disso que se cuida.
Por pertinente, transcrevo a análise realizada pela unidade instrutora, que apontou o mesmo equívoco na defesa do responsável (peça 66) :
"34.4. Por fim, a alegação de que não teve condições de prestar contas do que foi executado pelo seu antecessor, conjugado com a providência da ação de improbidade administrativa em face do gestor antecessor e com a invocação da Súmula TCU 230, não se mostra como justificativa razoável para a irregularidade pela qual responde. 
34.5. Cabe relembrar a irregularidade que se encontra em discussão e que foi atribuída ao responsável, a seguir transcrita da instrução de peça 45: 
21.1. Irregularidade 1: inexecução parcial do objeto pactuado no Contrato de Repasse 0238.138-77/2007, firmado entre o Ministério das Cidades e o município de Juazeiro/BA, sendo que a parcela executada não se presta a atender a população."
Na realidade, ficou claro que as ilações lançadas consistem em tentativa de rediscutir o mérito da matéria decidida por este Colegiado. Contudo, tal finalidade é incabível na espécie recursal eleita, a qual é via estreita destinada tão somente a integrar ou esclarecer a decisão impugnada. Se o embargante quer demonstrar seu inconformismo com o resultado do julgamento e reinstalar a discussão jurídica já apreciada pelo Tribunal, deverá fazê-lo pelas vias recursais adequadas, pois extrapola os limites dos embargos de declaração o rejulgamento da causa.
De tal modo que, inexistindo a alegada omissão e não havendo sido identificados outros vícios a serem sanados na deliberação atacada, devem ser rejeitados os presentes embargos.
Ante o exposto, voto por que o Tribunal adote o Acórdão que ora submeto à deliberação deste Colegiado.
TCU, Sala das Sessões Ministro Luciano Brandão Alves de Souza, em 22 de março de 2022.
Ministro BRUNO DANTAS 
Relator